ACORDAO-COMPLETO-2539111

ACÓRDÃO 1227/2022 ATA 20/2022 - PLENÁRIO

VISTOS, relatados e discutidos estes autos de representação formulada pela Associação Brasileira de Aviação Geral (ABAG) , acerca de possíveis irregularidades no processo de concessão do Aeroporto de Congonhas (SBSP) , na cidade de São Paulo/SP, no bojo da 7ª Rodada de Concessões Aeroportuárias,
ACORDAM os ministros do Tribunal de Contas da União, reunidos em sessão do Plenário, ante as razões expostas pelo relator, em:
9.1. conhecer do Agravo interposto pela Associação Brasileira de Aviação Geral para, no mérito, negar-lhe provimento, mantendo a decisão que lhe indeferiu o ingresso nos autos como terceira interessada;
9.2 conhecer da representação formulada pela Associação Brasileira de Aviação Geral para, no mérito, considerá-la improcedente, restando prejudicado a medida cautelar pleiteada;
9.3. dar ciência desta deliberação à Agência Nacional de Aviação Civil, à Secretaria Nacional de Aviação Civil do Ministério da Infraestrutura e à representante.
9.4. arquivar os autos.

Agravo interposto em face de decisão que indeferimento o ingresso da agravante como interessada no processo de representação acerca de possíveis irregularidades no processo de concessão do Aeroporto de Congonhas, no bojo da 7ª Rodada de Concessões Aeroportuárias.

Agência Nacional de Aviação Civil - GER3 /ANAC.

3. Interessados/Responsáveis/Recorrentes:
3.1. Recorrente: Associação Brasileira de Aviação Geral Abag (96.481.650/0001-75)..

13.1. Ministros presentes: Ana Arraes (Presidente), Walton Alencar Rodrigues (Relator), Augusto Nardes, Aroldo Cedraz, Bruno Dantas, Vital do Rêgo, Jorge Oliveira e Antonio Anastasia.
13.2. Ministro-Substituto convocado: André Luís de Carvalho.

WALTON ALENCAR RODRIGUES

Ministro Walton Alencar Rodrigues.

Adoto, como relatório, a instrução constante da peça 31, com a qual anuíram os dirigentes da unidade técnica (peças 32/33) .
"INTRODUÇÃO
1.	Trata-se de representação (peça 1) , com pedido de medida cautelar, interposta pela Associação Brasileira de Aviação Geral (ABAG) , acerca de possíveis irregularidades no processo de concessão do Aeroporto de Congonhas (SBSP) , na cidade de São Paulo/SP, no bojo da 7ª Rodada de Concessões Aeroportuárias, cujos documentos jurídicos e estudos de viabilidade foram recentemente encaminhados ao Tribunal pela Agência Nacional de Aviação Civil (Anac) e estão sendo apreciados no âmbito do TC Processo 041.500/2021-0.
HISTÓRICO
2.	Em sua manifestação inicial, a ABAG afirmou ser necessário alterações nos documentos da licitação para efetivamente considerar a aviação geral durante todo o prazo da futura concessão da infraestrutura aeroportuária do SBSP. Sendo assim, solicitou cautelarmente a suspensão da análise da Sétima Rodada de Concessões Aeroportuárias (TC Processo 041.500/2021-0) , viabilizando a consideração pela unidade técnica da necessidade de revisão das minutas, a fim de que as irregularidades apontadas na presente representação fossem sanadas.
3.	Na instrução anterior (peça 13) , a unidade técnica propôs conhecer da representação, tendo em vista o atendimento aos requisitos de admissibilidade previstos no Regimento Interno do TCU e na Resolução 259/2014. Quanto à análise dos pressupostos para a adoção da medida cautelar pleiteada, a unidade técnica verificou não haver, nos autos, o pressuposto do fumus boni iuris, pois:
i) não há obrigação legal de se fazer uma reserva de mercado para a aviação geral em qualquer aeroporto; 
ii) a aviação comercial atende um número muito maior de usuários do que a aviação geral; 
iii) há outros aeroportos que atendem a aviação geral próximos à cidade de São Paulo; 
iv) os contratos vigentes entre a Infraero e as empresas de aviação geral no aeroporto de Congonhas serão sub-rogados ao futuro concessionário, conforme minuta do contrato de concessão; 
v) a solução constante no EVTEA não é vinculativa, ou seja, o futuro concessionário terá liberdade para a exploração do aeroporto, desde que atenda as exigências do contrato de concessão e dos normativos da Anac; 
vi) a aviação geral ainda terá direito pelo menos aos chamados slots de oportunidade em Congonhas; 
vii) os impactos na mobilidade urbana e acessibilidade ao aeroporto deverão ser mais bem avaliados e apresentados no Estudo de Tráfego e outros documentos exigidos pelo órgão ambiental, durante a fase de licenciamento ambiental, que estará sob responsabilidade do futuro concessionário; 
viii) os impactos ambientais previstos para o período de concessão foram identificados nos Estudos Ambientais, tendo sido precificadas as medidas mitigadoras associadas a esses impactos.
4.	Avaliou também inexistir o periculum in mora, vez que o edital não seria publicado logo, em princípio. Assim, ausentes os pressupostos, não se vislumbrou motivos para o deferimento da concessão de medida cautelar.
5.	Entretanto, com vistas a trazer maiores esclarecimentos sobre o tema, sugeriu-se levar tais pontos ao conhecimento da Anac e da SAC/Minfra, a fim que tecessem as considerações que julgassem pertinentes sobre o assunto.
6.	Por fim, propôs-se:
a) conhecer da presente Representação, formulada pela Associação Brasileira de Aviação Geral, uma vez que preenche os requisitos de admissibilidade previstos no art. 235 e 237, inciso VII do Regimento Interno do TCU, c/c o art. 113, § 1º e art. 124 da Lei 8.666/1993 e no art. 103, § 1º, da Resolução TCU 259/2014; 
b) rejeitar, desde logo, o pedido de adoção de medida cautelar apresentado pela representante ante a ausência dos pressupostos necessários à sua adoção; 
c) diligenciar à Agência Nacional de Aviação Civil (Anac) e à Secretaria Nacional de Aviação Civil (SAC/Minfra) , com fulcro no art. 157 do RI/TCU, para que, no prazo de quinze dias, apresentem suas considerações quanto às questões suscitadas na presente representação, com vistas a elucidar quaisquer dúvidas sobre o tema; 
d) com fundamento no art. 146, §1º, do RI/TCU, indeferir o pedido da representante de ingresso nos autos como parte interessada, uma vez que não ficou configurada razão legítima para intervir no processo; 
e) encaminhar cópia da representação (peça 1) e da presente instrução à Anac e à SAC para subsidiar a resposta à diligência; e 
f) informar à representante a decisão que vier a ser proferida.
7.	O titular da unidade técnica, em parecer divergente da proposta inicial da 3ª diretoria (peça 15) , teve o seguinte posicionamento:
Vale lembrar ainda que muitos desses aspectos já haviam sido levados ao conhecimento da Anac por ocasião da consulta pública nº 13/2021, cujas contribuições foram recebidas até 8/11/2021, tendo sido realizada audiência pública sobre o assunto em 27/10/2021. Assim sendo, os documentos apresentados pela Anac em dezembro de 2022 já contavam com as devidas considerações e tratamento do poder concedente sobre o assunto da AG no aeroporto de Congonhas. 
Portanto, avalio como desnecessária a proposta de realização de diligência para que a Anac e a Secretaria Nacional de Aviação Civil (SAC/MInfra) apresentem considerações quanto às questões suscitadas. Reforça tal convicção o fato de que a instrução de mérito da unidade técnica no TC Processo 041.500/2021-0 está prevista para a primeira quinzena de maio. Dessa maneira, mesmo que os órgãos respondam à solicitação do Tribunal dentro do prazo de quinze dias, suas respostas não serão aproveitadas na citada instrução.
8.	Dessa forma, propôs em seu despacho:
a) conhecer da presente Representação, formulada pela Associação Brasileira de Aviação Geral, uma vez que preenche os requisitos de admissibilidade previstos no art. 235 e 237, inciso VII do Regimento Interno do TCU, c/c o art. 113, § 1º e art. 124 da Lei 8.666/1993 e no art. 103, § 1º, da Resolução TCU 259/2014, considerando-a improcedente; 
b) rejeitar o pedido de adoção de medida cautelar apresentado pela representante ante à ausência dos pressupostos necessários à sua adoção; 
c) informar à representante e à Anac a decisão que vier a ser proferida; e 
d) arquivar os presentes autos, nos termos do artigo 169, inciso V, do regimento Interno do TCU.
9.	O relator do processo, Ministro Walton Alencar Rodrigues, em seu despacho acostado à peça 19, conheceu da representação, uma vez atendidos os requisitos, assim como indeferiu o ingresso da representante como parte interessada, vez não ter sido demonstrada razão legítima para intervir no processo.
10.	Quanto à medida cautelar pleiteada, o ministro determinou a realização de oitiva prévia, nos termos do art. 276, §2º, do RI/TCU, "ante o risco que se afigura para o relevante segmento da aviação geral, que tão bem serviu ao interesse público em tempos de pandemia". Fixou prazo improrrogável de cinco dias para que a SAC/Minfra e a Anac apresentassem suas considerações acerca das questões suscitadas nos autos.
EXAME TÉCNICO
11.	De posse das respostas da SAC e da Anac, serão apresentados os argumentos de ambas, para, em seguida, ser realizado exame da matéria.
Argumentos da Anac (peça 25) 
12.	Em sua resposta ao Tribunal, a Anac, por meio da sua Superintendência de Regulação Econômica de Aeroportos (SRA) , esclareceu, inicialmente, que os Estudos de Viabilidade Técnica, Econômica e Ambiental (EVTEA) , segundo o item 1.32 da minuta do edital, não possuem caráter vinculativo, de modo que as informações por ele prestadas ou omitidas não têm o condão de responsabilizar o Poder Concedente perante as proponentes ou perante a futura concessionária, tendo em vista que o seu objetivo é exclusivamente o de permitir ao Governo Federal a precificação da concessão. Será, portanto, a concessionária vencedora a responsável pelo desenvolvimento do plano de negócios que atenda aos requisitos estabelecidos no contrato, bem como aqueles definidos nos normativos aplicáveis à matéria.
13.	Além disso, acrescenta que as solicitações apresentadas, nesse momento, já foram anteriormente apresentadas pela ABAG, no âmbito da Consulta Pública 13/2021, tendo sido, portanto, objeto de análise pela SAC/Minfra e pela Anac, conforme consta do Relatório Geral de Contribuições à Consulta Pública n. 13/2021 (TC Processo 041.500/2021-0, peça 195) .
14.	Adicionalmente, no que tange ao pedido da ABAG de "inclusão de previsão, na minuta do contrato de concessão, acerca da necessidade de respeito ao prazo de vigência dos contratos de cessão de uso de áreas vigentes", a Anac complementa que os contratos vigentes de exploração de áreas deverão ser sub-rogados, nos termos do contrato, pelo concessionário, que avaliará, caso a caso, o interesse de dar continuidade, prorrogar ou rescindir antecipadamente cada um deles, devendo arcar com eventuais multas contratuais de rescisão antecipada e benfeitorias não amortizadas, tal qual a Infraero poderia fazê-lo, caso entendesse ser conveniente.
15.	Em relação aos pedidos para que (i) o EVTEA considere a necessidade de que o Aeroporto de Congonhas atenda à demanda da aviação geral, durante todo o prazo da futura concessão da infraestrutura aeroportuária; (ii) seja incluída a obrigação de manutenção da infraestrutura existente para atendimento à demanda da aviação geral; e (iii) seja incluída a proibição de construção de novos terminais de passageiros e ampliações nos terminais existentes que interfiram na infraestrutura aeroportuária destinada à aviação geral, a Anac colacionou, a título de complementação, trecho da resposta à contribuição 19.044:
A ANAC igualmente agradece a contribuição. Entendemos não ser necessária tal prescrição, uma vez que, havendo demanda de aviação geral a ser atendida nos aeroportos, e decorrente interesse comercial por parte da Concessionária em auferir receitas dessa operação, entende-se haver no contrato os incentivos para que tal infraestrutura seja por ela disponibilizada, sem a necessidade de dispositivo contratual específico para reserva de áreas. O processo de elaboração dos projetos de desenvolvimento do sítio aeroportuário devem ser objeto de consulta aos interessados. Dessa forma, entende-se que as preocupações levantadas quanto a Aviação Geral estão adequadamente tratadas no Contrato de Concessão.
16.	A agência ressalta, assim, que não se vislumbra necessária alteração do PEA, posto que as obrigações contratuais relacionadas à infraestrutura visam primordialmente garantir o atendimento adequado à demanda de passageiros, aeronaves e veículos, em especificações mínimas da infraestrutura aeroportuária e em requisitos de nível de serviço dos terminais de passageiros.
17.	De acordo com a Anac, eventual reserva de capacidade a um segmento específico significaria, potencialmente, um favorecimento artificial e uma solução sub-ótima do ponto de vista de exploração da infraestrutura. Portanto, reitera que os requisitos contratuais, ao contrário, buscam a adequação e o crescimento da capacidade aeroportuária, em termos de nível de serviço de terminais de passageiros e especificações mínimas da infraestrutura, ao mesmo tempo que possibilitam os incentivos à concessionária para auferir as receitas advindas da demanda de aviação geral, a partir dos seus interesses comerciais de exploração do sítio.
18.	Complementarmente, a agência ressalta que a concorrência pelo uso da infraestrutura em aeroportos congestionados é uma constante em diversos países. Nos principais aeroportos do mundo onde há limitação da infraestrutura para processar a demanda potencial, pode-se verificar tendência para a priorização da aviação comercial em relação à aviação geral. Esta última, de outra parte, também acaba ocupando outros aeroportos na mesma região de forma quase exclusiva, com vantagens do ponto de vista econômico, operacional, etc., sendo esse o caso, por exemplo, de Paris, Londres, Nova York, Los Angeles, Tóquio, dentre outras, sendo todas essas grandes metrópoles, como São Paulo.
19.	Ainda nesse contexto, a Anac destaca que a presente rodada de concessão inclui aeroportos cuja infraestrutura é majoritariamente voltada à aviação geral, também situados em zonas urbanas privilegiadas, e que passarão por melhorias conforme previsão de investimento descrita na minuta de contrato e demandas comerciais que ocorram ao longo do período de concessão.
20.	Por fim, de todo o exposto, a unidade técnica da Anac conclui que as respostas dadas aos questionamentos interpostos pela ABAG, no âmbito da Consulta Pública 13/2021, demonstram que a minuta de contrato de concessão submetida ao controle de legalidade por este TCU já acomoda adequadamente as preocupações apresentadas pela associação. Adicionalmente, considera não haver necessidade, por parte da Anac, de se esperar uma revisão do EVTEA, ou mesmo de se provocar a SAC para que seja feita essa revisão, dado o caráter não vinculante dos estudos.
Argumentos da SAC/Minfra (peça 28) 
21.	Sobre o assunto desta representação, a SAC/Minfra encaminha a Nota Técnica 44/2022/DPR/SAC, de 20 de maio de 2022, contendo manifestação do Departamento de Políticas Regulatórias da Secretaria acerca da matéria. Na referida nota técnica, a SAC analisa cada um dos pontos levantados pela representante, conforme será resumido a seguir.
O caráter essencial das atividades de aviação geral.
22.	A SAC corrobora com a importância da aviação geral para o setor. Nesse sentido, o Governo Federal vem trabalhando com empenho para aprimorar a infraestrutura aeroportuária nacional não apenas para a aviação regular, mas para todos os segmentos do transporte aéreo, que desempenham papel central contribuindo para o desenvolvimento do setor e do país.
23.	Por ter vital importância no alcance de regiões afastadas ou remotas e para a integração e desenvolvimento regional, o Governo Federal vem desenvolvendo políticas públicas para os aeroportos regionais, seja pelo projeto pioneiro de Parceria Público Privada para gestão e exploração de oito aeroportos no estado no Amazonas, que já se encontra em andamento, seja por meio de investimentos nas infraestruturas de aeroportos regionais que atendem majoritariamente a aviação geral, por meio do Fundo Nacional de Aviação Civil - FNAC. Tais iniciativas alinham-se ao programa de desestatização de ativos aeroportuários federais para disponibilizar à indústria do transporte aéreo uma infraestrutura aeroportuária de qualidade.
24.	No que tange ao segmento aeromédico, também destacado pela ABAG, vale ressaltar que a Resolução n. 338, de 22 de julho de 2014 da Anac, a qual regulamenta o procedimento de alocação de slots, estabelece prioridade a esse tipo de operações mesmo em infraestruturas coordenadas (slotadas) .
25.	Ademais, a Instrução de Aviação Civil (IAC) n. 3134, de 1999, a qual estabelece parâmetros para a prestação de serviço de transporte aéreo de passageiros enfermos, aponta que a critério do comandante pode ser pedido ao Controle de Tráfego Aéreo prioridade para pouso.
Ausência de motivação para a exclusão da aviação geral de Congonhas.
26.	Quanto a este ponto a SAC pontua que, por parte da secretaria, não há qualquer diretriz para que os documentos jurídicos que suportam a modelagem da Sétima Rodada de Concessão sejam construídos considerando eventual preterição de tráfego aéreo ligado à aviação geral e executiva no Aeroporto de Congonhas.
27.	A exemplo das rodadas de concessão de ativos aeroportuários anteriores, nenhum instrumento jurídico que firmou pacto entre o Poder Concedente (União) e o concessionário trouxe cláusulas versando sobre preterição ou mesmo reserva para qualquer segmento de tráfego aéreo. Isso porque o marco regulatório da aviação civil no Brasil, assim como os regulamentos infra legais, já regulam o funcionamento do setor.
28.	Segundo a SAC, importa considerar que, na modelagem das concessões aeroportuárias, os EVTEA não são vinculativos. O cenário desenhado nos Estudos reflete uma hipótese de conduta do concessionário num cenário de escassez de capacidade para acomodar toda a demanda, em um contexto complexo em que o sítio aeroportuário terá que ser reconfigurado para ampliar a capacidade e solucionar as incompatibilidades com o Regulamento Brasileiro da Aviação Civil (RBAC) n. 154.
29.	Entretanto, a solução de engenharia proposta nos EVTEA para corrigir as não-conformidades ou atender as regulamentações da Anac pode não ser aquela adotada pelo futuro concessionário, o qual terá a liberdade para propor solução de engenharia própria, desde que a solução proposta atenda aos requisitos do contrato. Ou seja, não há obrigação da concessionária de realizar exatamente os investimentos sugeridos no plano de desenvolvimento proposto pelo EVTEA, ou mesmo de adotar soluções de gestão propostas pelo estudo.
A desconsideração dos contratos vigentes.
30.	De acordo com a SAC, vale no presente contexto ressaltar que, considerando a minuta de contrato de concessão, a nova concessionária deverá assumir integralmente os contratos regularmente assinados que envolvam a cessão de espaços nos complexos aeroportuários, conforme condições contratadas, inclusive eventuais cláusulas rescisórias ou de realocação, mediante sub-rogação integral dos seus direitos e deveres.
31.	Portanto, não há de se falar em desconsideração dos contratos vigentes ou em insegurança jurídica. A secretaria informa também que os EVTEA consideram os termos dos contratos de cessão de área em caso de necessidade de realocação do cessionário ou indenização da parte privada em caso de rescisão do contrato.
Aumento exponencial na circulação de passageiros. Maior exposição a risco ambiental.
32.	Sobre esse tema, a secretaria colaciona a resposta dada por ela no âmbito da Consulta Pública 13/2021, conforme trecho transcrito a seguir:
No tocante aos impactos urbanísticos, observa-se inicialmente que a movimentação total de passageiros projetada para SBSP em 2023 é de 25,2 milhões de pax (vide Estudo de Mercado, Figuras 12-25 e 12-27) , e não de 28,7 milhões, como apontado. Ainda, cabe destacar que nos Estudos Ambientais foram avaliadas as legislações e políticas públicas vinculadas à interligação entre modais de transporte na região do Aeroporto de Congonhas, detalhados a situação das vias públicas de acesso na região do Aeroporto, o status de implantação da Linha 17-Ouro do Metrô de São Paulo, a qual prevê uma estação no Aeroporto, a Lei Municipal nº 16.050/2014, que aprovou o Plano Diretor Estratégico do Município de São Paulo e a Política de Desenvolvimento Urbano, onde definiu-se que a instalação, reforma e ampliação de aeródromos e heliportos é condicionada à apresentação de Estudo e Relatório de Impacto Ambiental - EIA/RIMA e Estudo e Relatório de Impacto de Vizinhança - EIV/RIV, no âmbito do processo de licenciamento ambiental. Salienta-se também que, conforme rito comum do processo de licenciamento, os impactos na mobilidade urbana e acessibilidade ao aeroporto deverão ser mais bem avaliados e apresentados no Estudo de Tráfego e outros documentos exigidos pelo órgão ambiental, durante a fase de licenciamento ambiental, que estará sob responsabilidade do futuro concessionário. Além disso, diferentemente do informado na contribuição apresentada, os Estudos Ambientais identificaram os impactos ambientais previstos para o período de concessão, como o risco de contaminação de lençóis freáticos, o aumento de emissão de poluentes e o aumento da poluição sonora, e precificaram as medidas mitigadoras associadas a esses impactos. Finalmente, destaca-se também que não foram identificadas restrições em SBSP decorrentes do aumento do tráfego de veículos no entorno ou demais aspectos.
33.	Por fim, no que se refere à emissão de carbono, ressalta que aeronaves de maior porte, usualmente utilizadas na aviação comercial, possuem menor intensidade na emissão de gás carbônico por passageiro se comparadas às aeronaves de menor porte, conforme medida utilizada pelo International Council on Clean Transportation (ICCT) .
Inexistência de alternativa viável no município de São Paulo. Inviabilidade de uso do Aeroporto de Campo de Marte.
34.	Sobre o tema, primeiramente a SAC faz alusão aos argumentos já apontados de que não há preterição de tráfego aéreo ligado à aviação geral e executiva. Ademais, menciona-se que, em adição ao exposto anteriormente, a evolução do tráfego aéreo na Área Terminal de São Paulo impõe importantes desafios futuros. O Governo Federal está atento a esta questão, formulando políticas públicas que venham a fornecer capacidade de atendimento da demanda que se desenha no futuro para todos os segmentos da aviação, ao mesmo tempo em que se mantém alerta em relação às disruptivas tecnologias de mobilidade aérea, a fim de evitar investimentos em desalinhamento com o futuro dessa indústria. No entanto, o desenvolvimento do transporte aéreo na região, em meio a todos os desafios que se impõem, poderá naturalmente demandar desafios alocativos de forma a atender de forma eficiente toda a demanda por transporte aéreo, a fim de que a infraestrutura aeroportuária não se torne um gargalo que prejudique o livre desenvolvimento da aviação na região.
35.	A SAC ressalta, nesse sentido, a inclusão do Aeroporto Campo de Marte (SBMT) também na Sétima Rodada de Concessões com investimentos focados na melhoria do atendimento da aviação geral na região. Nesse contexto, destaca-se também o processo licitatório conduzido pelo DAESP para concessão de 22 infraestruturas aeroportuárias em todo o Estado de SP.
36.	Ademais, a secretaria destaca que há diversas alternativas no município de São Paulo e imediações de aeroportos que atendam à aviação geral, como: Campo de Marte (SBMT) , Jundiaí (SBJD) , São Paulo Catarina (SBJH) , Atibaia (SDTB) , Americana (SDAI) , Bragança Paulista (SBBP) , Itanhaém (SDIM) , Campo dos Amarais (SDAM) , além dos Aeroportos de Guarulhos (SBGR) , Viracopos (SBKP) e São José dos Campos (SBSJ) . A análise realizada pelo Departamento de Planejamento e Gestão da SAC aponta quais são os aeroportos localizados no raio de 100 km em torno dos principais aeroportos da Grande São Paulo e que poderiam atender à demanda de aviação geral (peça 28, p. 6) :

37.	Especificamente com relação ao aeroporto Campo de Marte (SBMT) , alternativa para a aviação geral localizada no município de São Paulo, ressalta-se que o aeroporto deverá operar, no mínimo, aeronaves código 2B com uma pista de aproximação de não-precisão, sem restrição, noturno e diurno, conforme descrito no Plano de Exploração Aeroportuária do contrato de concessão, com os estudos de viabilidade para o aeroporto prevendo um total de cerca de R$ 324 milhões em investimentos ao longo do contrato.
Drástica alteração no regime de slots. Violação de políticas públicas no setor de aviação geral.
38.	A SAC ressalta que, conforme já esclarecido na consulta pública, uma potencial reserva de capacidade aeroportuária a qualquer segmento seria um favorecimento artificial, levando a soluções subótimas do ponto de eficiência das operações, o que iria de encontro à Política Nacional de Aviação Civil (PNAC) .
39.	Por fim, afirma que, conforme aponta a Nota Técnica 90/2020/DPR/SAC, o Programa Aeroviário Nacional (PAN) projetou a necessidade de investimentos para os quinze aeroportos da sétima rodada de modo a atender às suas projeções de demanda no horizonte de trinta anos. Já no contexto da aviação geral, destaca que o próprio PAN considera, em suas simulações, um cenário capaz de absorver a demanda futura, a migração de voos da aviação geral para outros aeroportos, como Campo de Marte (SBMT) , Jundiaí (SBJD) e o aeródromo estadual de Campinas/Amarias (SDAM) .
40.	Assim, responde-se às alegações da ABAG de que a modelagem da Sétima Rodada de Concessões não estaria aderente ao PNAC e ao PAN.
Exame da matéria
41.	Analisando os argumentos da Anac e da SAC/Minfra, o que se percebe é que estes corroboram o entendimento da unidade técnica trazido na instrução anterior. Reitera-se que, embora se reconheça a importância da aviação geral, não é cabível uma reserva de mercado para esses serviços no aeroporto.
42.	Conforme bem levantado pela Anac, eventual reserva de capacidade a um segmento específico significaria, potencialmente, um favorecimento artificial e uma solução sub-ótima do ponto de vista da exploração da infraestrutura, ainda mais se tratando de uma concessão, na qual o futuro concessionário visa maximizar seus lucros. Assim, caso seja interessante ao futuro concessionário, economicamente falando, manter os contratos de aviação geral, ele assim o fará.
43.	Este é um "lugar comum" visto em aeroportos congestionados em diversos países pelo mundo, havendo, nos casos onde há limitação da infraestrutura para processar a demanda potencial, uma tendência de priorização da aviação comercial em detrimento da aviação geral, que acaba por ocupar outros aeroportos na mesma região de forma quase que exclusiva. Este é o caso de aeroportos de cidades como Paris, Londres, Nova York, Los Angeles, dentre outras, conforme dados trazidos pela Anac.
44.	Não se pode limitar a expansão da aviação comercial em prol da aviação geral, pois, conforme o próprio representante citou, a aviação comercial atende pouco mais de cem aeroportos dos mais de três mil existentes no país. Além disso, a infraestrutura aeroportuária necessária para atender a aviação comercial é muito mais robusta do que aquela para se atender à aviação geral.
45.	Nas demais opções de aeroportos para a aviação geral próximas à cidade de São Paulo - Campo de Marte (SBMT) , Jundiaí (SBJD) , Catarina (SBJH) , Sorocaba (SDCO) e Americana (SDAI) - não há sequer operação da aviação comercial (e muitas vezes nem ao menos condições de haver) , mas esses podem, sim, atender perfeitamente a aviação geral.
46.	Além disso, a aviação geral não será extinta do Aeroporto de Congonhas, pois as empresas que exploram esse serviço continuarão a usufruir dos chamados slots de oportunidade, que hoje são onze movimentos/hora, de um total de 55 movimentos/hora da capacidade máxima do aeroporto. Havendo alguma intercorrência, como por exemplo mau tempo, a aviação geral será sim preterida de forma que se consiga reorganizar a malha. Entretanto, essas intercorrências não são a regra, ocorrendo esporadicamente.
47.	Ainda, conforme tratado em instrução anterior e reforçado pelos argumentos da SAC, quanto à desconsideração dos contratos vigentes entre a Infraero e as empresas de aviação geral, conforme o item 3.1.7 da Minuta de Contrato (peça 6, p. 23) , o concessionário deverá assumir integralmente os contratos que envolvam cessão de espaços nos complexos aeroportuários integrantes do bloco, conforme as condições contratadas, mediante sub-rogação integral dos seus direitos e deveres.
48.	Assim, os contratos serão sub-rogados e deverão ser respeitados, mas, claro, como qualquer contrato, poderiam ser rescindidos antes do término, com pagamento de indenização para a parte prejudicada, não havendo que se falar em "insegurança jurídica".
49.	Já quanto ao segmento aeromédico, seja de transporte de passageiros enfermos ou de órgãos vitais para transplante humano, a Resolução 338/2014 da Anac, que regulamenta o procedimento de alocação de slots, bem como a IAC 3134, estabelecem prioridade no pouso e decolagem desse tipo de voo, independentemente de alocação de slots.
50.	Por fim, em relação ao aumento exponencial de circulação de passageiros e seus impactos urbanísticos, além dos riscos ambientais, estes assuntos já foram debatidos na consulta pública e respondidos pela SAC, além de reiterado pela secretaria na resposta a este tribunal, conforme transcrito a seguir (peça 28, p. 6) :
No tocante aos impactos urbanísticos, observa-se inicialmente que a movimentação total de passageiros projetada para SBSP em 2023 é de 25,2 milhões de pax (vide Estudo de Mercado, Figuras 12-25 e 12-27) , e não de 28,7 milhões, como apontado. Ainda, cabe destacar que nos Estudos Ambientais foram avaliadas as legislações e políticas públicas vinculadas à interligação entre modais de transporte na região do Aeroporto de Congonhas, detalhados a situação das vias públicas de acesso na região do Aeroporto, o status de implantação da Linha 17-Ouro do Metrô de São Paulo, a qual prevê uma estação no Aeroporto, a Lei Municipal nº 16.050/2014, que aprovou o Plano Diretor Estratégico do Município de São Paulo e a Política de Desenvolvimento Urbano, onde definiu-se que a instalação, reforma e ampliação de aeródromos e heliportos é condicionada à apresentação de Estudo e Relatório de Impacto Ambiental - EIA/RIMA e Estudo e Relatório de Impacto de Vizinhança - EIV/RIV, no âmbito do processo de licenciamento ambiental. Salienta-se também que, conforme rito comum do processo de licenciamento, os impactos na mobilidade urbana e acessibilidade ao aeroporto deverão ser mais bem avaliados e apresentados no Estudo de Tráfego e outros documentos exigidos pelo órgão ambiental, durante a fase de licenciamento ambiental, que estará sob responsabilidade do futuro concessionário. Além disso, diferentemente do informado na contribuição apresentada, os Estudos Ambientais identificaram os impactos ambientais previstos para o período de concessão, como o risco de contaminação de lençóis freáticos, o aumento de emissão de poluentes e o aumento da poluição sonora, e precificaram as medidas mitigadoras associadas a esses impactos. Finalmente, destaca-se também que não foram identificadas restrições em SBSP decorrentes do aumento do tráfego de veículos no entorno ou demais aspectos.
51.	Assim, esta unidade técnica, embasada também pelas respostas apresentadas a este Tribunal pela Anac e pela SAC, mantem as suas conclusões anteriores:
i)	não há obrigação legal de se fazer uma reserva de mercado para a aviação geral em qualquer aeroporto;
ii)	a aviação comercial atende um número muito maior de usuários do que a aviação geral;
iii)	 há outros aeroportos que atendem a aviação geral próximos à cidade de São Paulo;
iv)	 os contratos vigentes entre a Infraero e as empresas de aviação geral no aeroporto de Congonhas serão sub-rogados ao futuro concessionário, conforme minuta do contrato de concessão;
v)	a solução constante no EVTEA não é vinculativa, ou seja, o futuro concessionário terá liberdade para a exploração do aeroporto, desde que atenda as exigências do contrato de concessão e dos normativos da Anac;
vi)	 a aviação geral ainda terá direito pelo menos aos chamados slots de oportunidade em Congonhas;
vii)	os impactos na mobilidade urbana e acessibilidade ao aeroporto deverão ser mais bem avaliados e apresentados no Estudo de Tráfego e outros documentos exigidos pelo órgão ambiental, durante a fase de licenciamento ambiental, que estará sob responsabilidade do futuro concessionário;
viii)	 os impactos ambientais previstos para o período de concessão foram identificados nos Estudos Ambientais, tendo sido precificadas as medidas mitigadoras associadas a esses impactos.
52.	Por conseguinte, propõe-se indeferir a cautelar pleiteada, considerar a presente representação como improcedente no mérito, haja vista não ter se identificado plausibilidade jurídica nos argumentos da representante e, em seguida, arquivar os presentes autos.
INFORMAÇÕES ADICIONAIS
53.	A representante apresentou petição datada de 27/5/2022 acostada à peça 30. Em síntese, são apresentados os mesmos argumentos já analisados nesta instrução, bem como na instrução da peça 13, sendo, portanto, incapazes de alterar a conclusão desta unidade técnica.
PROPOSTA DE ENCAMINHAMENTO
54.	Ante o exposto, submetem-se os autos à consideração superior, propondo:
a)	conhecer da presente Representação, formulada pela Associação Brasileira de Aviação Geral, uma vez que preenche os requisitos de admissibilidade previstos no art. 235 e 237, inciso VII do Regimento Interno do TCU, c/c o art. 113, § 1º e art. 124 da Lei 8.666/1993 e no art. 103, § 1º, da Resolução TCU 259/2014, para, no mérito, considerá-la improcedente;
b)	indeferir o requerimento de medida cautelar formulado por Associação Brasileira de Aviação Geral (ABAG) , tendo em vista a inexistência dos pressupostos necessários para adoção da referida medida;
c)	informar à representante, à Anac e à SAC/Minfra da decisão que vier a ser proferida;
d)	arquivar os presentes autos, nos termos do art. 237, parágrafo único, c/c o art. 250, inciso I, do Regimento Interno/TCU".
Estando os autos em meu Gabinete, e tendo o processo ingressado na pauta para julgamento, a Abag interpôs Agravo contra o indeferimento de seu ingresso como interessada no feito.

Mayara Gasparoto Tonin (65886/OAB-PR), representando Associação Brasileira de Aviação Geral - Abag.

Não atuou.

REPRESENTAÇÃO. SÉTIMA RODADA DE CONCESSÕES AEROPORTUÁRIAS. AVIAÇÃO GERAL. INDEFERIMENTO DE INGRESSO DA REPRESENTANTE. AGRAVO CONTRA INDEFERIMENTO. CONHECIMENTO E NEGATIVA DE PROVIMENTO. RESPOSTAS ÀS OITIVAS PRÉVIAS. IRREGULARIDADES NÃO CONFIRMADAS. IMPROCEDÊNCIA. ARQUIVAMENTO.

REPRESENTAÇÃO (REPR)

Secretaria de Fiscalização de Infraestrutura Rodoviária e de Aviação Civil (SeinfraRod).

Tratam os autos de representação, com pedido de medida cautelar, formulada pela Associação Brasileira de Aviação Geral (ABAG) , acerca de possíveis irregularidades no processo de concessão do Aeroporto de Congonhas (SBSP) , na cidade de São Paulo/SP, no bojo da 7ª Rodada de Concessões Aeroportuárias, cujos documentos jurídicos e estudos de viabilidade são objeto de apreciação no âmbito do TC Processo 041.500/2021-0.
A representante sustenta a existência de irregularidades e falhas na modelagem da concessão basicamente por entender haver previsão para a exclusão do segmento de aviação geral do aeroporto de Congonhas.
A partir dessa premissa, aponta para a não existência de embasamento técnico ou jurídico para a exclusão da aviação geral de Congonhas e para o fato de os estudos desconsiderarem os contratos vigentes relacionados à aviação geral, notadamente porque haveria ao menos oito contratos celebrados com empresas de táxi aéreo, cujos prazos de vigência ultrapassam a data supostamente prevista para o fim da aviação geral em Congonhas, em 2023.
Aduz, ainda. que os estudos efetuados não avaliaram o impacto na infraestrutura de transporte terrestre decorrente do aumento exponencial na circulação de passageiros prevista, nem trataram adequadamente os impactos ambientais que seriam trazidos pela maior atividade da aviação comercial.
Defende, ainda, a inviabilidade de uso do Aeroporto de Campo de Marte para a aviação geral, ante as diversas restrições que apresenta atualmente, bem como alega haver alteração de regime de slots em Congonhas.
Ao fim pede a concessão de medida cautelar para suspender a análise da Sétima Rodada de Concessões Aeroportuárias (TC Processo 041.500/2021-0) , o ingresso no processo, na condição de interessada, para que possa exercer as faculdades processuais atinentes a essa condição e, no mérito, pede a procedência da representação com a consequente revisão dos estudos e as minutas jurídicas da Sétima Rodada de Concessões Aeroportuárias, assegurando-se à aviação geral o acesso à infraestrutura do Aeroporto de Congonhas, imprescindível para a manutenção de sua atividade.
Em despacho acostado à peça 19, conheci da representação, indeferi o ingresso da representante como parte interessada, uma vez não demonstrada razão legítima para intervir no processo, e determinei a realização de oitiva prévia da a SAC/Minfra e da Anac, ante o alegado risco para a continuidade do segmento da aviação geral em Congonhas.
Após as respostas às oitivas, a unidade técnica, em sua última instrução, asseverou: que i) não há amparo legal à reserva de capacidade a segmentos específicos, não importando se tratar de aviação comercial ou geral; ii) não há, nos documentos jurídicos, previsão de  exclusão da aviação geral do aeroporto de Congonhas; iii) os contratos vigentes entre a Infraero e as empresas de aviação geral serão sub-rogados ao futuro concessionário; iv) a solução constante dos estudos de viabilidade não é vinculativa, tendo o futuro concessionário liberdade para a exploração do aeroporto da forma que entender adequado, respeitados normativos e as demais obrigações assumidas; e v) impactos na mobilidade urbana e acessibilidade ao aeroporto são questões a serem examinadas e tratadas por ocasião do licenciamento ambiental.
No mérito, propõe o indeferimento da cautelar e a improcedência da representação.
Estando os autos em meu Gabinete, a Associação Brasileira de Aviação Geral interpôs agravo contra o indeferimento de seu ingresso como terceira interessada.
Feito esse breve resumo, passo a decidir. 
A Associação Brasileira de Aviação Geral defende possuir interesse legítimo para intervir no processo por entender que a futura decisão do TCU sobre a matéria objeto da representação terá o condão de afetar todo o setor econômico envolvido pela aviação geral, afetando diretamente a esfera de direitos subjetivos dos associados representados pela agravante.
Mantenho a decisão agravada, pelos seus próprios fundamentos, já que não há "evidência de que o tema afete direito subjetivo da ABAG ou de seus associados, nem que tenha impacto direto em suas respectivas esferas jurídicas".
Não logrou a Abag demonstrar a existência de direito subjetivo direto, seu ou de associado, a ser afetado por decisão a respeito da modelagem da desestatização adotada. Impacto, se houver, haverá de ser necessariamente reflexo, não havendo alteração de situação jurídica específica que enseje a legitimidade da representante.
Quanto ao mérito, acolho integralmente a análise da unidade técnica, que adoto como razões de decidir.
Não há base legal a respaldar a pretensão da representante em assegurar uma reserva de mercado permanente no aeroporto de Congonhas. A aviação geral haverá de continuar a operar no aeroporto enquanto as condições de mercado assim o permitirem, não sendo factível impor reserva de capacidade a qualquer segmento da aviação em específico. 
Destaco que em nenhuma das rodadas de concessão de ativos aeroportuários anteriores houve preterição ou reserva para qualquer segmento de tráfego aéreo. 
A migração de determinados segmentos para aeroportos próximos na medida em que a aviação comercial demanda maior utilização de determinada infraestrutura é circunstância usual e comum. Não por outra razão existem também a previsão de novos investimentos nesses aeroportos, que poderão se adaptar e absorver esse tráfego.
Veja-se que, nesta rodada de desestatização de aeroportos, há previsão de investimentos para que o aeroporto Campo de Marte (SBMT) , alternativa para a aviação geral localizada no município de São Paulo, passe a operar, no mínimo, aeronaves código 2B com uma pista de aproximação de não-precisão, sem restrição, em período noturno e diurno, situação em que restarão afastados os óbices atualmente existentes.
Quanto aos impactos que podem ocorrer, no futuro, sejam ambientais, de mobilidade urbana ou de acessibilidade ao aeroporto, verifico serem temas que dizem respeito aos órgãos ambientais e que serão tratados durante a fase de licenciamento ambiental, que estará sob responsabilidade do futuro concessionário, não sendo questão que deva ser definida e decidida na modelagem da desestatização.
Conclusivamente, verifico que, nos documentos jurídicos que suportam a modelagem da Sétima Rodada de Concessão, não há preterição de tráfego aéreo ligado à aviação geral ou executiva no Aeroporto de Congonhas, razão pela qual julgo improcedente a presente representação, restando prejudicado o exame da medida cautelar pleiteada.
Ante o exposto, voto por que o Tribunal adote o Acórdão que ora submeto à apreciação deste Colegiado. 
TCU, Sala das Sessões, em 1 de junho de 2022.
WALTON ALENCAR RODRIGUES 
Relator